【裁判字號】    97,訴,503
【裁判日期】    971023
【裁判案由】    確認抵押權不存在等
【裁判全文】
臺灣桃園地方法院民事判決               97年度訴字第503號
原      告  乙○○
                        22號.
訴訟代理人  陳俊隆律師
被      告  甲○○
上列當事人間請求確認抵押權不存在等事件，於民國97年10月9
日言詞辯論終結，本院判決如下：
    主  文
原告之訴駁回。
訴訟費用由原告負擔。
    事實及理由
壹、程序方面：
一、按確認法律關係之訴，非原告有即受確認判決之法律上利益
    者，不得提起之，民事訴訟法第247條第1項定有明文。而所
    謂即受確認判決之法律上利益，係指法律關係之存否不明確
    ，原告主觀上認其在法律上之地位有不安之狀態存在，且此
    種不安之狀態，能以確認判決將之除去者而言（最高法院52
    年台上字第1240號判例意旨參照）。查原告主張其所有坐落
    桃園縣龍潭鄉○○○段四方林小段21-2地號土地（下稱系爭
    土地），未經其同意，竟遭被告與訴外人吳裕豐以通謀虛偽
    意思表示，以被告為權利人，向桃園縣大溪地政事務所申請
    設定最高限額新台幣（下同）480 萬元之抵押權登記（下稱
    系爭抵押權），惟為被告所否認，則兩造間之抵押權設定之
    法律關係是否存在，在原告主觀上認有不安狀態存在，即屬
    不確定，而此種不確定之狀態復得以本確認判決加以除去，
    揆諸前揭判例意旨，原告提起本件確認之訴，堪認有即受確
    認判決之法律上利益，合先敘明。
二、按訴狀送達後，原告不得將原訴變更或追加他訴，但請求之
    基礎事實同一者或不甚礙被告之防禦及訴訟之終結者，不在
    此限，民事訴訟法第255條第1項第2款、第7款定有明文。而
    此所謂請求之基礎事實同一，係指變更追加之訴與原訴之主
    要爭點有其共同性，各請求利益之主張在社會上可認為同一
    或關連，而就原請求之訴訟及證據資料，於審理繼續進行在
    相當程度範圍內具有同一性或一體性，得期待於後請求之審
    理予以利用，俾先後請求在同一程序得加以解決，避免重複
    審理，進而為統一解決紛爭。本件原告起訴時之訴訟標的為
    民法第767條；嗣於本件審理中，原告於民國97年7月1 日本
    院言詞辯論期日追加依民法118條、第184條第1 項前段規定
    ，為其請求權基礎而為本件請求，核原告所為訴之追加，係
    基於同一基礎事實，且不甚礙被告之防禦及訴訟之終結，揆
    諸前開法律規定及說明，應予准許。
貳、實體方面：
一、本件原告起訴主張：
  (一)訴外人吳裕豐於82年12月27日藉向原告購買其所有他筆不動
    產之際，以其無資力給付買賣價金為由，與原告商議將前開
    不動產交由其辦理貸款後再行支付剩餘價金，原告為恐吳裕
    豐擅自處分前開不動產，雙方遂於82年12月8 日簽定協議書
    約定未經原告同意不得任意處分前開不動產，並且吳裕豐亦
    書立保證切結書1紙以茲為憑證，原告不疑有他，即於82 年
    12月15日簽訂授權書並交付印鑑章1 枚予吳裕豐，授權吳裕
    豐代為處理以前開不動產為擔保，辦理貸款事宜。詎吳裕豐
    為圖不法利益，除將前開不動產擅自以原告代理人名義盜蓋
    印鑑章於買賣契約書將其盜賣，此部分偽造文書等犯行，業
    經鈞院以86年度易字第705 號刑事判決有罪在案。尤有甚者
    ，更將斯時原告所有借名登記於證人丙○○名下之系爭土地
    ，與被告二人為通謀虛偽意思表示，訂定虛偽之抵押權設定
    契約，供設定最高限額480 萬元之抵押權予被告。
  (二)而系爭土地於前之所以借名登記於證人丙○○名下，乃因系
    爭土地地目為農牧用地，於82年間原告向前手購入時，因礙
    於當時法令限制未具自耕農民身分者，不得登記為所有人，
    始藉以證人丙○○名義登記為所有人，實則原告為系爭土地
    之真正所有權人。雖被告辯稱系爭抵押權之設定，乃因其與
    吳裕豐成立和解，而由證人丙○○提供系爭土地為擔保云云
    。然證人丙○○既非系爭土地之所有人，且系爭土地所有權
    狀及印鑑章自始皆由原告保管，證人丙○○要無提供系爭土
    地供吳裕豐設定抵押權予被告之可能。
  (三)又系爭土地面積80平方公尺，地目為旱地，斯時每平方公尺
    公告地價僅有4,800元，總價值為384,000元，加以法令限制
    不得任意移轉予非自耕身分之人，以被告身為代書專業人士
    ，在無法正常買賣之農牧用地上，竟同意以系爭土地供擔保
    400 萬元之債務，實不合常情。且被告對於吳裕豐無權代理
    盜買前開不動產乙節，於鈞院刑事庭審理前開偽造文書等案
    件中曾遭傳喚其出庭作證，應已知悉吳裕豐之犯行，竟於84
    年7 月28日以吳裕豐為債務人而設定系爭抵押權，故被告實
    為通謀虛偽之惡意抵押權人，不受善意第三人保護。縱使吳
    裕豐持有系爭土地借名登記人即證人丙○○印鑑章，並於抵
    押權設定契約書上盜蓋並冒簽證人丙○○簽名，則吳裕豐既
    然未得原告或證人丙○○授予代理權，依最高法院70年度台
    上字第657 號判例意旨，被告與吳裕豐間所為之抵押權設定
    行為，自屬無效。
  (四)據被告提出其與訴外人李秋雄、蕭育坤簽立之和解書以觀，
    可知被告就前揭400 萬元債權，另對訴外人吳許春銀名下他
    筆不動產設定有抵押權存在，則被告即需對是否已聲請強制
    執行拍賣該筆抵押標的物或自吳裕豐等債務人處受償為舉證
    ，否則如被告之債權已獲清償，則基於抵押權之從屬性原則
    ，系爭抵押權亦已消滅，被告須塗銷之。反言之，若被告確
    有債權未獲清償情況下，即可早對所設定之抵押物實行拍賣
    ，然迄今多年，未見被告有如是動作，此亦有違常情。為此
    ，爰依民法118 條、第184 條第1 項前段、第767 條之規定
    ，提起本件訴訟，並聲明：1.確認被告就原告所有坐落桃園
    縣龍潭鄉○○○段四方林小段21-2地號土地，桃園縣大溪地
    政事務所以溪字第208607號收件，於84年7 月28日登記，存
    續期間自84年7 月25日至89年7 月24日，所設定權利價值最
    高限額480 萬元之抵押權所擔保之債權不存在。2.被告應將
    前項抵押權登記予以塗銷。
二、被告則以：
  (一)觀之吳裕豐所具之保證切結書其內已明載「茲收取乙○○先
    生印鑑章暨印鑑證明僅作『買賣』過戶用途云云」，與原告
    主張未經其同意不得處分前開不動產等情，兩者顯不相符。
  (二)本件原告之代理人即吳裕豐，前夥同訴外人即買主李秋雄、
    蕭育坤等人，於82年12月25日相偕至被告所營代書事務所，
    提示渠等持有前開不動產之所有有權狀及原告書立之授權書
    ，要求被告代為辦理前開不動產之買賣及移轉登記事宜。惟
    渠等因故無法籌足款項及繳付稅款，而分別向被告要求先行
    墊付300萬元、150萬元，俟將來移轉登記完成後，即向銀行
    貸款還清此筆墊款，被告不疑有詐而同意墊付，並由李秋雄
    簽發支票3紙作為擔保。詎於83年1月23日時，李秋雄竟向不
    知情之被告職員詐取已完成買賣移轉登記之所有權狀，並前
    開支票經屆期提示亦未獲兌現後，被告始知受騙。其後經被
    告對李秋雄、蕭育坤提起刑事詐欺告訴時，乃由渠等二人邀
    同吳裕豐於84年7 月30日簽訂和解書，同意提供訴外人吳許
    春銀名下之他筆不動產及證人丙○○名下之系爭土地供設定
    抵押權予被告，並由吳許春銀簽發及李秋雄、蕭育坤、吳裕
    豐背書其後之面額均為100萬元之支票4紙交予被告收執，俟
    該支票兌現後，始由被告塗銷前揭不動產之抵押權設定。然
    前開支票嗣經屆期提示仍獲兌現，且迄今被告前揭400 萬元
    之債權亦未獲償等情，可知被告對抵押債務人即吳裕豐確有
    400 萬元之債權存在，本件絕無虛偽設定抵押權之情事。
  (三)至於原告另主張系爭土地價值非高，被告竟同意以之作為擔
    保高達400 萬元之債權，有違常情等情。惟姑不論系爭土地
    之價值為何，倘能擔保部分債權之實現，被告要無拒絕之理
    。而被告斯時雖同時對吳許春銀名下之他筆不動產設定有抵
    押權存在，然被告所設定之抵押權為第三順位之抵押權人，
    且被告前揭400 萬元之債權迄未獲清償，此由伊仍持有前開
    4 紙支票足證，是被告對該支票背書人即抵押債務人吳裕豐
    確有400 萬元之債權存在，應無疑義。
  (四)又系爭土地所有權狀迄今仍由被告持有中，並觀諸證人丙○
    ○於84年7 月25日提供系爭土地設定抵押權予被告時，其所
    交付予被告辦理抵押權設定之土地所有權狀，與大溪地政於
    82年6 月26日發出之所有權狀相符等情，足證原告主張系爭
    土地所有權狀及印鑑章自始皆由其保管，要非真實。
  (五)至原告主張系爭土地係其借名登記予證人丙○○名下，丙○
    ○並無權利將該土地供被告設定抵押權之權利等情，要非事
    實。查系爭土地原係訴外人范春蘭所有，於82年6 月5 日以
    買賣為原因，移轉登記予證人丙○○名下。嗣於84年7 月25
    日證人丙○○為擔保吳裕豐所欠之前揭400 萬元債務，乃由
    證人丙○○提供系爭土地為擔保而設定抵押權已如前述。系
    爭土地登記名義人既為證人丙○○，依法即當然屬證人丙○
    ○所有，復證人丙○○亦提供其本人印鑑章、印鑑證明及土
    地所有權狀交予被告辦理抵押權設定，此由大溪地政於97年
    9 月4 日以溪地登字第0970003084號函送本件抵押權登記申
    請書及所附證件足憑，可見證人丙○○本人基於土地所有人
    身分具有之處分權能，要無所謂代理之問題。而證人丙○○
    證稱其不知有系爭土地，亦不知有設定抵押權之情事，全屬
    子虛，不足採信。退步而言，縱如原告主張證人丙○○自始
    從未於抵押權設定契約書上蓋印鑑章及簽名，然證人丙○○
    既將其本人印鑑章、印鑑證明及所執有土地所有權狀，交付
    吳裕豐以供辦理抵押權設定，自足以使人相信吳裕豐之行為
    已獲得證人丙○○授予代理權，證人丙○○亦應負表見代理
    授權人之責任，系爭抵押權之設定，對證人丙○○仍屬有效
    ，則被告與吳裕豐所為之設定抵押權之行為即非屬無權處分
    。反觀原告則係於90年4 月16日始以買賣為原因，取得系爭
    土地之所有權，依民法第867 條規定，抵押權既不因抵押物
    所有權人之變動而受影響，原告即有忍受之義務，在被告前
    揭債權未獲清償前，原告訴請塗銷系爭抵押權登記，即無道
    理。姑不論原告對與證人丙○○間存有借名登記關係之真偽
    ，迄未據其舉證以實其說，已嫌失據。縱令原告主張為真正
    ，然被告信賴系爭土地登記簿上之登記名義人即證人丙○○
    為所有人，而同意以該土地設定系爭抵押權登記，依土地法
    第43條規定及司法院第1919號解釋意旨，被告為善意第三人
    ，應受法律之保護等情，資為置辯。
三、本件原告起訴主張：系爭土地原登記所有權人為訴外人丙○
    ○，於90年間移轉登記予原告，現其為所有權人，被告於84
    年間登記為系爭土地之抵押權人之情，為被告所不爭執，並
    有原告提出之土地登記謄本為證，原告此部分之主張堪信為
    真實。
四、原告主張：其於82年間向前手購入系爭土地時，因礙於當時
    法令限制未具自耕農民身分者，不得登記為所有人，始藉以
    證人丙○○名義登記為所有人，實則原告為系爭土地之真正
    所有權人之情，為被告所否認。經查：證人丙○○到庭證述
    ：我受代書劉德沼先生之託，因為我有自耕農能力，所以將
    該土地登記在我名下，除了劉先生找我外，所有權人沒找過
    我，我只借名，沒有拿到任何文件；80幾年已將土地登記返
    還給原告等情（參見本院97年7 月31日筆錄），是原告主張
    丙○○為系爭土地之登記所有權人，並非實際出資買受人之
    情，應可採信。至於原告是否為出資買受人，及向丙○○借
    名，原告並未舉證（如買賣契約、出資證明、切結書等）以
    實其說，參酌證人丙○○上揭證述「受代書劉德沼先生之託
    ．．．所有權人沒找過我」之情，尚難僅以系爭土地之登記
    名義人丙○○將土地移轉登記予原告，即認定原告即係系爭
    土地之買受人。
五、被告取得系爭抵押權是否無效？
    原告主張被告係與訴外人吳裕豐為通謀虛偽意思表示，訂定
    虛偽之抵押權設定契約，供設定最高限額480 萬元之抵押權
    予被告；且吳裕豐未得原告或丙○○之授權，其等所為之抵
    押權設定亦屬無效之情，為被告所否認。經查：
    (一)原告主張被告於訴外人吳裕豐涉嫌行使偽造私文書案件審
      理中曾遭傳喚其出庭作證，應已知悉吳裕豐之犯行，竟於
      84年7 月28日以吳裕豐為債務人而設定系爭抵押權，故被
      告實為通謀虛偽之惡意抵押權人之情，並提出本院86年度
      易字第705 號刑事判決為證，然為被告所否認。惟查，被
      告係87年4 月2 日到庭作證，此觀諸上揭刑事判決第4 頁
      載「（詳本院87年4 月2 日訊問筆錄）」自明，是原告主
      張被告於設定抵押權時知悉訴外人之偽造文書犯行之情，
      尚屬無據。
    (二)被告抗辯：因即吳裕豐、李秋雄、蕭育坤等人，於82年間
      ，因買賣向被告要求先行墊付300 萬元、150 萬元，被告
      不疑有詐而同意墊付，並由李秋雄簽發支票3 紙作為擔保
      。並前開支票經屆期提示亦未獲兌現後，被告始知受騙。
      其後經被告對李秋雄、蕭育坤提起刑事詐欺告訴時，乃由
      渠等二人邀同吳裕豐於84年7 月30日簽訂和解書，同意提
      供訴外人吳許春銀名下之他筆不動產及證人丙○○名下之
      系爭土地供設定抵押權予被告，並由吳許春銀簽發及李秋
      雄、蕭育坤、吳裕豐背書其後之面額均為100 萬元之支票
      4 紙交予被告收執，俟該支票兌現後，始由被告塗銷前揭
      不動產之抵押權設定之情，有被告提出之和解書、支票正
      反面、退票理由單為證，被告之上揭抗辯抵押債權存在即
      屬有據。至於原告主張抵押債權已受清償之情，為被告所
      否認，原告復未舉證以實其說，其主張自不足採。
    (三)被告抗辯：設定系爭抵押權時，系爭土地所有權人丙○○
      有到場交付土地所有權狀、印鑑證明等，才辦理抵押權設
      定之情，為原告所否認，而證人丙○○亦否認其有在場，
      並證稱：（問：土地登記在你名下時，你有無拿你的印鑑
      證明及身分證給別人？）有，在過戶給原告時，我有拿給
      代書辦過戶，其他時候沒有給。（問：設定契約書簽名、
      印章是否你的？）名字不是我寫的，印章好像是我的，但
      我沒有在上面蓋章。（問：你是否曾在空白的設定契約書
      上面蓋章？）我不清楚等情（參見上揭言詞辯論筆錄）。
      然經本院調閱系爭抵押權聲請設定資料，除聲請書上記載
      提出系爭土地之所有權狀外，並有所有權人丙○○之戶籍
      謄本、印鑑證明等文件（參見桃園縣大溪鎮97年9 月4 日
      溪第登字第0970003084號及附件），觀諸登記聲請書及抵
      押權設定契約書上丙○○之印文與印鑑證明上之印文相符
      ，經提示予證人丙○○，證人丙○○亦表示「印章好像是
      我的」，則前開登記聲請書及抵押權設定契約書上既有證
      人丙○○之印文，原告復未舉證證明前開登記聲請書及抵
      押權設定契約書係偽造，自應認定前開登記聲請書及抵押
      權設定契約書為真正，證人丙○○既未於設定抵押權時到
      場，且未將印鑑章及印鑑證明交予他人，何以系爭抵押權
      登記聲請書及抵押權設定契約書上會有證人丙○○之印鑑
      章印文？又何以聲請設定系爭抵押權之資料會有證人丙○
      ○之印鑑證明及戶籍謄本？是證人丙○○上揭不在場證述
      ，不足採信。被告此部分之抗辯應屬可信。
    (四)按當事人主張有利於己之事實者，就其事實有舉證之責任
      ，民事訴訟法第277 條前段定有明文。本件原告主張被告
      與訴外人吳裕豐因通謀虛偽意思表示而設定系爭抵押權，
      依前開說明，自應負舉證責任，惟原告並無法舉證以實其
      說，是原告主張被告取得系爭抵押權因通謀虛偽意思表示
      而無效之情，不足採信
六、綜上所述，本件原告並無法證明設定系爭抵押權有無效之原
    因，從而，原告依所有物返還請求權、侵權行為及法律行為
    無效之法律關係，請求判決確認被告就原告所有坐落桃園縣
    龍潭鄉○○○段四方林小段21-2地號土地，桃園縣大溪地政
    事務所以溪字第208607號收件，於84年7 月28日登記，存續
    期間自84年7 月25日至89年7 月24日，所設定權利價值最高
    限額480 萬元之抵押權所擔保之債權不存在；及被告應將前
    項抵押權登記予以塗銷，為無理由，應予駁回。
七、本件事證已臻明確，兩造其餘攻擊防禦方法及其他未經援用
    之證據，經斟酌尚無礙於本院前述之認定，無一一論究之必
    要。
八、結論：原告之訴為無理由，依民事訴訟法第78條，判決如主
    文。
中    華    民    國    97    年     10    月    23   日
                       民事第一庭法  官  吳爭奇
上為正本係照原本作成。
如對本判決上訴，須於判決送達後20日內向本院提出上訴狀。
中    華    民    國    97    年     10    月    24   日
                                 書記官  梁麗雲


司法院資訊處製作；財團法人民間司法改革基金會備份。
